臺灣高等法院臺南分院刑事判決　　　　 95年度上訴字第698號
上　訴　人
即　被　告　戊○○
選任辯護人　林士龍律師
　　　　　　彭大勇律師
上　訴　人
即　被　告　甲○○
選任辯護人　蔡清河律師
上　訴　人
即　被　告　丙○○
選任辯護人　江信賢律師
　　　　　　蔡麗珠律師
　　　　　　蘇若龍律師
上列上訴人因殺人未遂等案件，不服臺灣台南地方法院94年度訴
字第1260號中華民國95年5月30日第一審判決（起訴案號：臺灣
台南地方法院檢察署94年度偵字第9065號），提起上訴，本院判
決如下：
    主  文
原判決撤銷。
戊○○共同未經許可，持有可發射子彈具有殺傷力之改造手槍，
累犯，處有期徒刑肆年，併科罰金新臺幣陸萬元，罰金如易服勞
役，以新臺幣壹仟元折算壹日，扣案之仿ＢＥＲＥＴＴＡ廠改造
手槍壹支（槍枝管制編號0000000000號，含彈匣壹個
）沒收；又共同殺人未遂，累犯，處有期徒刑陸年，扣案之仿Ｂ
ＥＲＥＴＴＡ廠改造手槍壹支（槍枝管制編號00000000
00號，含彈匣壹個）沒收。應執行有期徒刑玖年拾月，罰金新
臺幣陸萬元，罰金如易服勞役，以新臺幣壹仟元折算壹日，扣案
仿ＢＥＲＥＴＴＡ廠改造手槍壹支（槍枝管制編號000000
0000號，含彈匣壹個）沒收。
甲○○共同殺人未遂，處有期徒刑伍年拾月，扣案之仿ＢＥＲＥ
ＴＴＡ廠改造手槍壹支（槍枝管制編號0000000000號
，含彈匣壹個）沒收。
丙○○共同未經許可，持有可發射子彈具有殺傷力之改造手槍，
處有期徒刑參年肆月，併科罰金新臺幣參萬元，罰金如易服勞役
，以新臺幣壹仟元折算壹日，扣案之仿ＢＥＲＥＴＴＡ廠改造手
槍壹支（槍枝管制編號0000000000號，含彈匣壹個）
沒收。
    事  實
一、戊○○前於民國93年間，因違反槍砲彈藥刀械管制條例案件
    ，經臺灣台南地方法院以93年度簡字第2746號判決處有期徒
    刑3月，併科罰金新臺幣（下同）9000元確定，於94年4月25
    日易科罰金執行完畢。
二、戊○○明知具有殺傷力之改造槍枝、子彈為槍砲彈藥刀械管
    制條例第4條第1項第1款、第2款所管制之物品，非經中央主
    管機關許可，不得擅自持有，竟仍基於持有可發射子彈具有
    殺傷力之槍枝、及子彈之犯意，於91年間，在臺南市中國城
    後方之運河附近，向於「ＩＳ聊天網」網站所認識姓名不詳
    綽號「阿文」之成年男子，以新臺幣45000元之代價，購買
    仿ＢＥＲＥＴＴＡ廠九二ＦＳ型半自動手槍製造之可發射子
    彈具有殺傷力之改造手槍1支（槍枝管制編號0000000000號
    ，含彈匣1個）及具有殺傷力之土造子彈2顆及不具殺傷力之
    土造子彈23顆（起訴書誤載為約25顆），並自斯時起未經許
    可而持有之。
三、戊○○與甲○○、丙○○自90年間起因當兵同梯次而結識，
    3 人間互為朋友關係。甲○○及丙○○因缺錢花用，於94年
    3 月間經由報紙廣告所載電話號碼向經營重利貸款為業之葉
    大偉（所涉重利部分業經臺灣高等法院臺南分院以95年度上
    訴字第21號判決處有期徒刑6月確定）許以高利而各自借款4
    萬元，因利息過高無法如期償還，丙○○於94年5月底遭葉
    大偉夥同姓名不詳之成年男子毆打（葉大偉所涉傷害部分未
    據告訴）後，乃應允葉大偉將於10日內還款。甲○○、丙○○因認葉大偉貸放利息過高，擬約集人手壯大聲勢而與葉大
    偉談判降低本息，旋由丙○○以還款為由以電話聯繫葉大偉
    ，相約於94年6月7日晚上9時30分許在臺南縣下營鄉○○路
    ○段上帝廟牌樓前（即下營國小前）見面。甲○○、丙○○
    及戊○○並事先以電話互相聯繫，3人商妥由戊○○攜帶上
    述槍枝及子彈前來壯大聲勢。94年6月7日晚上八時許，甲○○駕駛車牌號碼6221─ＪＹ號自用小客車搭載丙○○，至國
    道一號新市○○道處，與戊○○及其友人丁○○（現由臺灣
    台南地方法院另案94年度訴字第1586號審理中）會合，擬共
    同前往友人洪正堂位於臺南縣下營鄉○○村○○○街3號住
    處，戊○○上車後，甲○○開口詢問有無帶槍，戊○○旋自
    隨身之黑色包包中取出前揭槍枝及子彈供車內之人觀看，4
    人共同基於持有槍枝及子彈之犯意聯絡，而共同持有前述槍
    枝及子彈。
四、同日晚上9時許，葉大偉駕駛車牌號碼8660─ＭＨ號自用小
    客車（休旅車）搭載友人乙○○（坐右前座）及鄧耀鴻（坐
    後座中央）前往赴約。甲○○、丙○○、戊○○及丁○○則
    先至臺南縣下營鄉洪正堂住處，與不知槍彈存在而欲一同前
    往之黃郁仁（業經檢察官另為不起訴處分確定）、蔡明翰、
    洪正堂、洪志平、曾志偉等人會合後，旋由甲○○駕駛上揭
    自用小客車搭載戊○○（坐左後座）、丁○○（坐右後座）
    及黃郁仁（坐副駕駛座）；丙○○因見甲○○之車客滿，即
    改搭蔡明翰之車，洪正堂駕駛車牌號碼後四位數字係6789號
    自用小客車搭載曾志偉；蔡明翰駕駛車牌號碼Ｃ8─1138 號
    自用小客車搭載洪志平及因見甲○○車內客滿而改搭該車之
    丙○○，3車於同日晚上9時30分許，抵達前揭上帝廟牌樓前
    。在該地等待之葉大偉下車後，見對方無人下車且三臺車一
    同前來，心覺情況有異，即返回8660─ＭＨ號自用小客車駕
    駛座搭載乙○○及鄧耀鴻逃逸，甲○○見葉大偉駕車離開談
    判不成，即驅車在後直追，其他2車則停在牌樓前未尾隨追
    趕。此時，甲○○及戊○○雖明知對載人之行駛中車輛開槍
    射擊，有射中他人致死之高度危險，詎2人竟仍共同基於縱
    使造成他人死亡仍不違反本意之殺人犯意聯絡，由戊○○以
    右手持前揭槍彈跨越丁○○之身體自6221─ＪＹ號自用小客
    車右後車窗處朝葉大偉駕駛車牌號碼8660─ＭＨ號自用小客
    車開槍射擊，甲○○則高速駕車追趕，以利戊○○之近距離
    射擊及瞄準，戊○○共計擊發2發，分自8660─ＭＨ號自用
    小客車左後方及車尾進入車內，致其中1槍射中乙○○之頭
    部，並因而致其受有頭部外傷合併顱內出血，經送醫急救始
    倖免於死亡。嗣經警循線查獲，並扣得前揭具有殺傷力之改
    造手槍1支（槍枝管制編號0000000 000號，含彈匣1個）及
    不具有殺傷力之土造子彈2顆（取樣試射1顆），而悉上情。
五、案經乙○○訴由臺南縣警察局麻豆分局報請臺灣臺南地方法
    院檢察署檢察官偵查起訴。
    理  由
甲、關於證據能力方面
壹、按被告以外之人於審判外之陳述，雖不符前四條之規定，而
    經當事人同意於審判程序作為證據，法院審酌該言詞陳述或
    書面陳述作成時之情況，認為適當者，亦得為證據，刑事訴
    訟法第159條之5第1項定有明文。
貳、查本件被告犯罪事實之證據方法，被告戊○○之辯護人表示
    關於證人就被告戊○○涉嫌殺人未遂之部分所為之證言，凡
    未經具結者，均不具證據能力，其他證據能力均不爭執等語
    ；被告甲○○、丙○○及其2人之辯護人則對於全部證據之
    證據能力均不爭執。經查：證人葉大偉、鄧耀鴻、蔡明翰、
    洪志平、曾志偉、洪正堂、乙○○、顏李秀梅於警詢中之證
    言，均未提及被告戊○○是否涉嫌殺人未遂之事實，是前述
    部分應屬辯護人不爭執之範圍，至證人黃郁仁於檢察官偵訊
    中以被告身分（證人黃郁仁部分業經檢察官另為不起訴處分
    確定）所為陳述提及由被告戊○○開槍之部分，被告甲○○
    及丙○○於檢察官偵訊中及原審訊問中以被告身分所為陳述
    提及由被告戊○○開槍之部分，而未經具結部分，應認無證
    據能力，先予敘明。
乙、認定犯罪事實所憑之證據及理由
壹、有關被告戊○○持有改造手槍及子彈之部分：
一、上揭事實業據被告戊○○於偵查中、原審、及本院審理程序
    中坦承自91年間起未經許可持有槍枝及子彈之事實，又證人
    即同案被告甲○○於偵訊中證稱：作案槍彈係被告戊○○所
    有等語（第7529號偵查卷第35頁）；證人即同案被告丙○○
    於偵查中亦結證：扣案槍彈係被告戊○○所有等語（同上偵
    查卷第42頁），足證其等就本案所使用之手槍及子彈確係被
    告戊○○所有乙節，3人供述互核相符。
二、
(一)又上開改造手槍係於臺南縣新化鎮國立新化高中側門電箱下
    （警詢筆錄及鑑定書誤載為係在臺南縣下營鄉174線大屯橋
    草叢內，此部分業經證人即警員陳豐霈於原審審理中結證屬
    實，參見原審卷第173頁）查獲並扣案，連同在6221─ＪＹ
    號自用小客車上查獲扣案子彈2顆，經送內政部警政署刑事
    警察局經以性能檢驗法及試射法鑑定結果，認(1)送鑑改造手
    槍1支（槍枝管制編號0000000000號，含彈匣1個）係由仿Ｂ
    ＥＲＥＴＴＡ廠九二ＦＳ型半自動手槍製造之玩具手槍經去
    除槍管內阻鐵而成之改造手槍，雖送鑑槍枝欠缺抓子鉤，惟
    不影響槍枝之擊發功能，可擊發適用之子彈，認具有殺傷力
    ；(2)送鑑改造子彈二顆分別係由土造金屬彈殼加裝直徑八點
    八釐米、八點九釐米金屬彈頭而成之土造子彈，經取樣一顆
    試射結果，無法擊發，認不具有殺傷力，此有該局94年8月
    25日刑鑑字第0940094364號槍彈鑑定書在卷可稽（第9065號
    偵查卷第50至52頁）。
(二)又在8660─ＭＨ號休旅車駕駛座腳踏墊上採得之彈頭1顆、
    在南156線編號高幹麻營52號電桿對向車道槍擊現場地面採
    得之彈殼1顆、在告訴人乙○○頭部取出之彈頭1顆，均送內
    政部警政署刑事警察局以性能檢驗法及比對顯微鏡比對法鑑
    定結果，認送鑑彈頭2顆，均係已擊發之土造金屬彈頭，送
    鑑彈殼一顆，則係已擊發之土造彈殼，此有該局94年6月25
    日刑鑑字第0940094366號槍彈鑑定書在卷可稽（第7529號偵
    查卷第48至54頁）。參以臺南縣警察局刑警隊鑑識組於94年
    6月7、8、10日現場勘查採證報告中所附照片及卷載內容可
    知，被追擊之8660─ＭＨ號休旅車上僅有2處彈道，1處係在
    該車左後車窗下緣處有一疑似彈頭摩擦痕跡，且於該車右前
    座上方遮陽板及車頂塑膠板有彈著點1處，經彈道重建後，
    可知子彈係由該車左後車窗外朝內射擊，彈頭擦過左後車窗
    下緣，再貫穿右前座遮陽板及車頂塑膠板，擦撞上方鋼板後
    ，掉落於駕駛座左側腳踏板上；另1處係在該車右前座頭枕
    發現貫穿彈孔1處，經彈道重建後，可知子彈係由該車車尾
    車窗外朝內射擊，彈頭貫穿後車窗玻璃及右前座頭枕並擊中
    告訴人乙○○之頭部，彈頭停留於乙○○之頭部（見採證報
    告第3、4頁及卷附照片）。
(三)雖證人葉大偉於原審審理中結證對方總共開了大約3、4 槍
    （原審卷第211頁），惟依前述鑑定內容及本諸罪疑惟輕之
    法理，應認被告戊○○攜來之子彈中僅有2顆具有殺傷力。
    被告戊○○雖供稱於91年間係購入槍枝1支及子彈25顆，惟
    依卷內證據僅足認定被告戊○○持有具有殺傷力之改造手槍
    1支及具有殺傷力之土造子彈2顆，起訴書犯罪事實欄所載被
    告戊○○自91年間起持有改造手槍1支及具有殺傷力之子彈
    約25顆乙節，就子彈之數量應係誤載，附此敘明。
三、雖被告於原審95年5月16日審理程序中另辯稱：伊於93年間
    另案（即臺灣台南地方法院93年度簡字第2746號）扣得之子
    彈18顆與本案槍彈係同一時間同一批購入，均係伊於91年間
    購入，伊於前案中之供述應係時間記錯，伊只有買1次云云
    。
(一)然經原審法院依職權調取臺灣台南地方法院93年度簡字第
    2746號全案卷宗核閱結果，該案源於高雄市政府警察局鹽埕
    分局警員於93年9月15日至被告戊○○位於臺南縣仁德鄉○○村○○路75巷13弄47號之住處內執行搜索扣得子彈18顆，
    被告戊○○於93年9月15日警詢中即供稱：扣案子彈18顆是
    伊於93年3月份，在網路上某聊天室與綽號「阿文」之男子
    聊天並相約在臺南市○○路運河旁見面，而以45000元之代
    價，向「阿文」購得手槍1支及子彈約20幾顆，伊將其中3至
    4發子彈填入彈匣中置於前述手槍內，於93年9月13日凌晨2
    時許在臺南市五期重劃區某ＰＵＢ店內寄放在綽號「阿弟仔
    」之友人處，「阿弟仔」又轉借給綽號「仔仔」之友人，故
    伊家中僅有18顆子彈。而扣案子彈18顆經送驗結果，確認送
    驗子彈18顆均係由土造金屬彈殼加裝直徑8點7公釐金屬彈頭
    而成之土造子彈，經取樣6顆試射結果，其中1顆可擊發，認
    具殺傷力，另5顆雖均可擊發，惟其發射動能均甚微，認均
    不具殺傷力，有內政部警政署刑事警察局93年10月15日刑鑑
    字第0930199863號槍彈鑑定書在卷可稽（偵字第9648號偵查
    影印卷第15至17頁），因認被告戊○○確有自93年3月間起
    至同年9月15日止持有具有殺傷力之土造子彈1顆之事實，而
    經法院以93年度簡字第2746號判決處有期徒刑3月，併科罰
    金新臺幣9000元確定，於94年4月25日易科罰金執行完畢。
(二)又本案於94年6月7日案發之後，檢察官簽分偵辦被告戊○○
    ，被告戊○○初於94年7月13日第一次警詢時矢口否認扣案
    槍彈係伊所有，並供稱扣案槍彈係被告甲○○寄放在伊處云
    云，旋於同日偵訊中坦承伊於案發當日攜帶扣案槍彈赴約（
    偵字第9065號卷第30頁），並於94年9月27日偵訊中自白：
    伊於91年間在「ＩＳ聊天網」網站上與姓名不詳綽號「阿文
    」之男子對話，「阿文」表示願意出賣槍彈予伊，伊留手機
    號碼給「阿文」，「阿文」打電話予伊後，兩人相約在臺南
    市中國城後方見面，由伊以4萬元至4萬5千元左右之代價，
    向「阿文」購得槍枝1支及子彈25顆，「阿文」大約25歲左
    右等語（同上偵查卷第60頁），且於本案起訴移審後，於原
    審歷次準備程序及審理程序中對於起訴書所載持有槍枝及子
    彈之起訖時間從未爭執。
(三)經查於前案即93年度簡字第2746號案件中，被告戊○○於警
    詢中係明確供稱：伊係於「93年3月間」購得，對於購入時
    點非僅陳述年份而已、尚能明確陳述月份，顯見其對於購入
    時點甚為篤定，顯無記憶不清或錯誤之情事可言，而被告戊○○於本案案發後，對於扣案槍彈之來源，於歷次受訊中均
    供承係於「91年間」購入，前後2案所供購入槍彈之時點明
    顯相歧，且差距長達2年，堪認被告戊○○應係於91年間及
    93年3月間分2次購入槍彈無誤，另參以前案內政部警政署刑
    事警察局93年10月15日刑鑑字第0930199863號槍彈鑑定書及
    本案該局94年8月25日刑鑑字第0940094364號槍彈鑑定書、
    94年6月25日刑鑑字第0940094366號槍彈鑑定書鑑定結果及
    所附照片可知，前案扣案18顆子彈均係加裝直徑8點7公釐金
    屬彈頭而成之土造子彈，本案扣案2顆子彈則係加裝直徑8點
    8公釐、8點9公釐金屬彈頭而成之土造子彈，在外觀上實有
    不同，難認係同1批子彈。準此，足認被告戊○○確實係自
    91年間起持有本案槍枝及子彈後，另於93年3月間購入另一
    批槍彈，被告戊○○辯稱係同一批槍彈云云，顯不足採。又
    被告戊○○前後2次購入槍彈之時點相距達2年之久，顯係基
    於各別之持有犯意而為不同之購入持有行為，是被告戊○○
    縱有前案確定判決，惟前案既判力之範圍並未及於本案持有
    槍枝及子彈之事實，應堪認定。
貳、有關被告甲○○、丙○○、戊○○共同持有槍枝及子彈及被
    告甲○○、戊○○共同殺人未遂之部分：
一、
(一)訊據被告甲○○於原審、本院就全部犯罪事實為全部認罪之
    表示，辯護人為被告甲○○辯護：被告甲○○之犯罪動機係
    因受地下錢莊暴力討債，且被告甲○○涉世未深，請求從輕
    量刑，所犯之殺人及持有槍枝應為牽連關係，僅應論處一罪
    。
(二)被告丙○○於本院準備程序及審理中固坦承確實係因受葉大
    偉催討債務，而於赴約前夕同意戊○○攜帶槍彈前往談判，
    且於車上有看到戊○○取出槍彈等情不諱，惟矢口否認有何
    持有槍枝及子彈犯行，辯稱：要戊○○帶槍僅係為了防身，
    伊沒有持有云云，辯護人為被告丙○○辯護：槍枝及子彈並
    非被告丙○○所有，亦非被告丙○○攜來，故無持有可言云
    云。
(三)被告戊○○固坦承確有攜帶槍彈前往談判等情不諱，惟矢口
    否認有何殺人未遂犯行，辯稱：當時應係右後座之丁○○開
    槍，並非由伊開槍云云，辯護人則為被告戊○○辯護：案發
    時丁○○係坐右後座，本案又係自右後座開槍射擊，依當時
    汽車追逐、車身晃動中，若依丁○○所言係由戊○○跨過伊
    身體而開槍，實難以瞄準射擊，故應認丁○○始為實際開槍
    之人云云。
二、有關被告甲○○、丙○○、戊○○共同持有槍枝及子彈之部
    分，經查：
(一)被告甲○○及丙○○確實曾向葉大偉許以高額利息分別借款
    四萬元，又葉大偉確曾帶同人手毆打被告丙○○並要求限期
    還款，被告丙○○因此相約證人葉大偉於94年6月7日晚上還
    款乙節，業經被告甲○○及丙○○於警詢及偵查中供述明確
    （第7529號偵查卷第18至19頁），亦據證人葉大偉於警詢中
    供稱：甲○○、丙○○於案發三個月前，經由報紙廣告得知
    伊有放貸，而分別以本人身分證影本及本票向伊借款四萬元
    等語綦詳（警卷第18至19頁），且有以被告丙○○為借款人
    、被告甲○○為連帶保證人之借據（即借用證）及被告丙○○提供之國民身分證影本、支票、保管憑證等書面資料在卷
    可稽（警卷第22至25頁）。
(二)被告甲○○、丙○○、戊○○3人於案發日前相互聯絡，3人
    均同意攜帶槍彈赴約，且被告甲○○、丙○○自新市○○道
    載得被告戊○○及另案被告丁○○後，自新市○○道出發抵
    達洪正堂下營鄉住處之前，4人曾在車上查看槍彈，嗣於證
    人洪正堂住處先行商量還款、談判情節，而共同持有槍彈之
    部分：
  (一)被告甲○○先於偵查中供稱：「伊跟丙○○都有打電話給戊○○說欠葉大偉錢的事，戊○○有問伊是否要帶槍，（伊說
    隨便」等語（第7529號偵查卷第33頁），並具結證稱：「戊○○之前有問伊跟丙○○是否要帶槍，伊跟戊○○說隨便，
    丙○○也有跟戊○○說隨便」等語（同上偵查卷第35頁）。
    嗣於原審亦供稱：「伊去載戊○○時就知道戊○○有帶槍去
    」等語（原審卷第14頁），並具結證稱：「因為怕被葉大偉
    打，要戊○○帶槍來」（原審卷第224頁）。
  (二)被告丙○○於檢察官偵訊中供稱：「伊在案發前一個星期，
    有打電話給潘唐除洲說要解決債務的事情。伊知道戊○○於
    94 年6月7日當天有帶槍，因戊○○在電話中就已經跟伊說
    過。當時；在電話中伊跟戊○○說伊被打，問戊○○要怎麼
    辦，戊○○說要帶人、也要帶槍」等語（同上偵查卷第41至
    42頁），於原審時先後供稱：「伊赴約時就知道戊○○有帶
    槍，戊○○在電話裡有說要帶槍防身，伊說好、隨便你」等
    語（原審卷第17頁），「戊○○打電話問伊要不要帶槍，伊
    心想為了防身，在就說好」等語（原審卷第81頁）。
  (三)被告戊○○於警詢中供稱：「甲○○及丙○○打伊之000000
    0000號行動電話給伊說，因地下錢莊向他們催討債務並要求
    期限內歸還，期限未到，錢莊之人即毆打丙○○，他們不服
    ，因此相約錢莊之人談判，叫伊找人助勢」等語（第9065號
    偵查卷第11頁），於偵查中供稱：「案發前甲○○及丙○○
    均有打電話給伊要跟伊借槍，因他們之前就都知道伊有槍，
    甲○○先打給伊，說丙○○被錢莊之人毆打，他（指甲○○
    ）要跟伊借槍，若談不攏的話，他會處理，後來丙○○也有
    打電話給伊，說他被打，要跟伊借槍去跟錢莊之人談判」等
    語（同上偵查卷第61頁），復於原審審理時具結證稱：「是
    甲○○找伊一同前往洪正堂住處。甲○○找伊一起去時，有
    告知是因丙○○被地下錢莊之人毆打，因此找伊一起去。甲○○有要求伊帶槍，是甲○○先打電話予伊，伊再打電話予
    丙○○，問丙○○是否要帶槍，丙○○說好。被要求帶槍時
    ，有說是要去談還錢及丙○○被錢莊的人毆打之事」等語（
    原審卷第231頁），三人供述互核大致相符。
  (四)另參以卷附通聯紀錄2本（被告甲○○之通聯紀錄參見中華
    電信提供之資料1本；被告丙○○及戊○○之通聯紀錄均參
    見和信電訊提供之資料1本）所載，自94年6月1日起至同年
    月7日案發之時止，被告甲○○所使用（所有人登記為其母
    黃美雲）之手機門號0000000000號、被告丙○○所使用（
    所有人登記為其妹高雅英）之手機門號0000000000號、被告
    戊○○所使用之手機門號0000000000號，3人之間互有發話
    及受話紀錄，足認被告甲○○、丙○○、戊○○3人於94年
    6月7日案發之前，確實有以電話相互聯繫，討論有關地下錢
    莊（即指證人葉大偉）催討債務、丙○○因此被毆及共同攜
    帶槍彈前往赴約解決債務糾紛之事宜，且3人之間對於攜帶
    槍彈前往赴約用以壯大自己聲勢乙節互有共識。
  (五)又關於另案被告丁○○共同持有槍彈一節。
  (1)業據被告甲○○於原審審理中供稱：伊去載戊○○及丁○○
    時，伊就有問戊○○有無帶槍，丁○○當場有看到等語（原
    審卷第223頁），且具結證稱：在前往新市○○道（載戊○○及丁○○）時，有看到戊○○拿出槍來，當時車上有戊○○、丙○○、丁○○。伊接到戊○○後，伊有問戊○○有無
    帶槍，他說有，接著伊聽到有人說要戊○○把槍拿出來看看
    ，之後伊也有看到槍。戊○○把包包打開，同時有人出聲說
    ，槍讓我看看，出聲的人是坐在後座。後來伊看到戊○○把
    槍收到他的包包，包包放在座位的腳踏板上等語（原審卷第
    224至225頁、第227頁）。
  (2)被告丙○○於原審審理中亦供稱：伊與甲○○去接戊○○時
    ，雖沒有看到戊○○把槍交給丁○○，但伊有看到槍等語（
    原審卷第238頁）。
  (3)被告戊○○於偵查中證稱：當時從新市○○道到下營鄉甲○○朋友家中的途中，丙○○或甲○○在車上有問伊有無帶槍
    ，伊就把槍從背包拿出來，丙○○當時是坐在副駕駛座，他
    （指丙○○）看完之後，就把槍傳回後座給伊，伊再把該槍
    拿給丁○○看，…在從新市○○道往下營甲○○友人家路上
    ，我問丙○○萬一開槍使對方受傷，丙○○就表示他知道如
    何處理，甲○○也有這樣說過，之後在下營鄉甲○○友人家
    中也有討論過同樣的事情等語（第9065號偵查卷第65至66頁
    ），嗣於原審審理時先供稱：94年6月7日晚上7、8時許，甲○○打電話給伊，然後來載伊去洪正堂家，當時車上有甲○○、丙○○、伊及丁○○，甲○○開車，丙○○坐副駕駛座
    ，伊坐在甲○○後面，丁○○坐伊右手邊。伊當時用一個黑
    色包包裝著槍，在新市○○道要往洪正堂家時，伊有把槍拿
    出來，因丁○○說要看等語（原審卷第63頁），復供稱：在
    上交流道的路上，因甲○○問伊有無帶槍，伊就把槍拿出來
    給甲○○、丙○○及丁○○看等語（原審卷第223頁），另
    具結證稱：在前往洪正堂住處的途中，伊有在高速公路上拿
    槍出來給別人看，是甲○○要伊拿出來的，丁○○看到伊拿
    出槍來後，就說要看看，就拿去看等語（原審卷第232頁）
    。且被告3人並於原審審理中供承甲○○及丙○○在新市○○道載得戊○○及丁○○而碰面後，戊○○確有當場拿出槍
    彈給其他人看等情屬實（原審卷第337頁）。
  (4)參以證人蔡明翰於警詢中供稱：伊認識甲○○及丙○○。案
    發當天伊與洪志平、曾志偉、黃郁仁在洪正堂家中喝酒，甲○○、丙○○等人於晚上9時許到達洪正堂家門外。伊有看
    到甲○○、丙○○及2名伊不認識之男子在外面討論事情，
    約討論30分鐘，只有他們4位參與等語（第2759號他字卷第2
    至6頁）。證人洪志平於警詢中供稱：案發當日伊與曾志偉
    、蔡明翰、黃郁仁在洪正堂家中喝酒聊天，甲○○、丙○○
    及2名伊不認識之男子於晚上9時許到洪正堂家門外討論事情
    ，（同上他字卷第7至10頁）。證人曾志偉於警詢中證稱：
    案發當日伊與洪志平、蔡明翰、黃郁仁在洪正堂家中喝酒聊
    天，甲○○、丙○○及二名伊不認識之男子於晚上九時許到
    洪正堂家門外討論事情等語（同上他字卷第11至14頁）。
  (5)綜上可知，94年6月7日晚上，被告甲○○駕駛6221一ＪＹ號
    自用小客車搭載被告丙○○，至新市○○道載得被告戊○○
    及另案被告丁○○上車，自新市○○道出發前往證人洪正堂
    下營鄉住○○路途中，被告甲○○、丙○○及另案被告丁○○在車上確有共同觀看把玩被告戊○○攜來之前述具有殺傷
    力之槍枝及子彈無訛，而被告甲○○、丙○○、戊○○三人
    業已事先商妥攜帶槍彈前往商談債務糾紛，顯然對於持有槍
    枝及子彈早已互有犯意聯絡，且被告甲○○、丙○○及另案
    被告丁○○當場見到槍枝及子彈後，不僅無人出聲表示反對
    之意思表示，被告丙○○及另案被告丁○○甚至接過槍彈觀
    看把玩，且4人仍按原定計畫共赴證人洪正堂住處擬約集他
    人前往赴約，並於證人洪正堂住處就與葉大偉相約還款談判
    情節先行商議，並討論如因用槍致人受傷時如何處理，亦徵
    渠等互有共同持有之犯意聯絡及行為分擔，則對於前述槍枝
    及子彈顯已成立共同持有之關係，是被告甲○○、丙○○、
    戊○○與另案被告丁○○共同持有前述槍枝及子彈之犯行，
    堪以認定。
  (6)又另案被告丁○○於原審審理證述：伊是從洪正堂家中出
    發去上帝廟牌樓前之路上才知道戊○○有帶槍。因戊○○從
    包包中拿出槍來等語（原審卷第218至219頁），所述知道槍
    彈存在之時點與上述三位證人（即三位被告）所言有所不符
    ，足認證人丁○○此部分所述應係卸責之詞而不足採信。
    被告丙○○於原審審理中供稱：伊之意思是把錢還了就好
    ，但甲○○之意思是要把錢壓低，所以才叫戊○○帶槍彈來
    等語，被告甲○○則供稱：伊之意思與丙○○差不多，是伊
    打電話叫戊○○帶槍彈來等語（本院卷第336至337頁）。均
    屬避重就輕，卸責之詞不足採信。
三、有關被告甲○○及戊○○共同殺人未遂之部分，經查：
(一)證人葉大偉於警詢中供承：94年6月7日晚上9時許，丙○○
    約伊提前在臺南縣下營鄉○○路○段上帝廟牌樓前（即下營
    國小前）見面還款四萬元，伊駕駛8660─ＭＨ號休旅車依約
    前往，當時車上搭載友人乙○○及鄧耀鴻，乙○○坐在副駕
    駛座，鄧耀鴻坐在後座中央等語（警卷第19至20 頁）。又
    告訴人乙○○確實因受槍彈攻擊致頭部中彈，受有頭部外傷
    合併顱內出血，經送醫急救倖免於死等情，此有證人即告訴
    人乙○○於警詢中之證言，及奇美醫院柳營分院94年6月8日
    診斷證明書在卷可稽（警卷第35頁）。
(二)關於自洪正堂家出發抵達上帝廟牌樓，係由何人同車追擊：
  (一)被告甲○○於偵查中證稱「只有我開車追過去」等語（第
    7529號偵查卷第34至36頁），於原審審理中供稱：從洪正堂
    家出發到上帝廟牌樓前，當時係伊開車，旁邊坐黃郁仁，後
    面坐丁○○與戊○○，但兩人之正確位置伊不確定等語（原
    審卷第338頁），並於原審審理中證稱：在前往上帝廟牌樓
    時，伊車上有黃郁仁坐副駕駛座，戊○○及丁○○之位置伊
    忘記了等語（原審卷第225頁）。被告丙○○於原審供稱：
    伊從洪正堂家離開後，是去坐蔡明翰之車，因甲○○之車上
    已經坐有甲○○、戊○○、黃郁仁及伊不認識之戊○○之朋
    友，所以伊就去坐蔡明翰之車等語（原審卷第82頁），並證
    稱：伊是坐蔡明翰之車前往上帝廟牌樓前，當時只有甲○○
    那臺車去追擊等語（原審卷第235頁）。被告戊○○於原審
    供稱：離開洪正堂家時，伊坐甲○○之車，當時車上有甲○○、黃郁仁、伊及丁○○，丙○○不在這臺車，當時是甲○○開車，黃郁仁坐副駕駛座，伊坐在甲○○後面，伊右邊坐
    丁○○等語（原審卷第63頁），另證稱：到洪正堂家之後，
    丙○○下車改換別人（指黃郁仁）上車等語（本院卷第233
    頁）。被告3人於原審之供述內容互核相符。
  (二)證人即另案被告丁○○於原審證稱：案發之前伊只認識戊○○，伊不認識洪正堂，係因戊○○邀約，伊因此於94年6月7
    日由戊○○之朋友載至洪正堂之住處。當時由甲○○開車到
    新市○○道接伊跟戊○○去洪正堂家，車上還有丙○○，伊
    坐在右後座。從洪正堂家出發前往上帝廟牌樓前，伊也是坐
    甲○○之車，且一直都坐在右後座。當時由甲○○開車，戊○○坐伊左邊，也就是左後座，另有一位伊不認識之黃郁仁
    坐副駕駛座等語（原審卷第217至218頁），核與前述3位被
    告之供述相符。
  (三)另參以證人蔡明翰於警詢中供稱：案發當天丙○○邀渠等一
    同外出，丙○○並坐上伊車，要伊跟在甲○○車後方，伊就
    跟至上帝廟牌樓前。出發時，甲○○駕駛黑色雅哥自用小客
    車搭載黃郁仁，洪正堂駕駛白色雅哥自用小客車搭載曾志偉
    ，伊駕駛豐田自用小客車搭載丙○○及洪志平。三車抵達上
    帝廟牌樓前時，甲○○駕車迴轉停放在另一部自用小客車後
    方等語（第2579號他字卷第2至6頁）。證人洪志平於警詢中
    供稱：案發當日丙○○邀渠等一同外出，伊與丙○○就搭蔡
    明翰之車，甲○○駕駛黑色雅哥自用小客車搭載黃郁仁及前
    述二名伊不認識之男子，洪正堂駕駛白色雅哥自用小客車搭
    載曾志偉，蔡明翰則駕駛豐田自用小客車搭載伊及丙○○，
    三車抵達上帝廟牌樓前時，甲○○駕車迴轉停放在另一部自
    用小客車後方等語（第2759號他字卷第7至10頁）。證人曾
    志偉於警詢中稱：案發當日丙○○邀渠等一同外出，甲○○
    駕駛黑色雅哥自用小客車，伊不知道甲○○搭載何人，洪正
    堂駕駛白色雅哥自用小客車搭載伊，蔡明翰則駕駛豐田自用
    小客車搭載洪志平及丙○○。三車抵達上帝廟牌樓前時，甲○○駕車迴轉，伊與洪正堂則將車子停放對面（與甲○○車
    頭方向不同）等語（第2759號他字卷第11至14頁）。又證人
    葉大偉於警詢中供稱：當天到達約定地點，伊車停放路邊，
    車頭朝中營方向，伊見甲○○之6221號黑色雅哥轎車駛來，
    前後各有1臺轎車跟隨，通過牌樓前方又折回，此時丙○○
    即以手機0000000000號撥打伊之手機0000000000號，問伊人
    在何處（因伊剛換新車，無人認得），伊沒告知，但6221
    號轎車隨即停在伊車後方，另2臺轎車則停在對面馬路旁，
    伊下車後，見丙○○並未下車，伊發覺情況不對，立刻坐回
    駕駛座驅車離開，6221號轎車即追擊伊車，…伊只看到6221
    號轎車在追伊車，但不知車上有誰，亦不知甲○○有無在車
    上，因之前看過甲○○開這部6221號轎車，所以認得是甲○○的車，而丙○○應係在其中一部轎車上，但無法確定係何
    部轎車等語（警卷第15至21頁），於原審審理中證稱：94年
    6月7日是丙○○打電話要伊去上帝廟牌樓前收錢，伊開車前
    往，…當時只有一部車追伊等語（原審卷第210頁）。
  (四)綜合上述供述，足認被告甲○○駕駛6221─ＪＹ號黑色雅哥
    自用小客車搭載被告丙○○、戊○○及另案被告丁○○自新
    市○○道出發抵達證人洪正堂住處後，再由證人洪正堂家中
    出發時，被告甲○○係駕駛前述自用小客車搭載黃郁仁、戊○○及丁○○，又甲○○車上四人所坐位置分別為：被告甲○○開車、證人黃郁仁坐副駕駛座、被告戊○○坐左後座、
    證人丁○○坐右後座，證人蔡明翰搭載被告丙○○及證人洪
    志平，證人洪正堂則搭載證人曾志偉，三車由被告甲○○帶
    路共同前往上帝廟牌樓前，嗣則由被告甲○○駕駛6221─Ｊ
    Ｙ號黑色雅哥自用小客車搭載被告戊○○、另案被告丁○○
    、及證人黃郁仁追擊葉大偉所駕駛8660─ＭＨ號休旅車，證
    人蔡明翰及洪正堂並未駕車追隨至明。
  (五)
  (1)證人黃郁仁雖迭於警詢、偵查、及原審證稱：94年6月7日晚
    上，伊有至上帝廟牌樓前，係甲○○在洪正堂家外載伊去的
    。車上包括伊共有4人，伊只認識甲○○，其餘2人伊不認識
    ，當天在洪正堂家係第一次見面，在此之前沒見過面。後座
    2 人因當天伊係第一次見面，所以伊不能確定後方到底坐誰
    。案發當天，伊只知道坐在後面的人身材比較瘦，因伊上車
    時，有轉頭看後面一下，知道一人比較瘦，一人比較胖，因
    為都不認識，所以伊只記得一人比較瘦，一人比較胖，伊只
    記得體型，不記得臉孔。後來在麻豆分局對照的結果，因戊○○比較瘦，才知道他的名字叫戊○○，伊是憑自己之印象
    ，對出戊○○是比較瘦的那個人等語（第9065號偵查卷第17
    至20頁、第31至33頁、原審卷第213至216頁），核與被告戊○○及證人丁○○所述不符。經查證人丁○○因本件槍擊案
    件已於另案列為被告，亦深知自己若供承坐在右後座將對自
    己甚為不利，理當無為不實供述之必要，其既自承伊係坐右
    後座、戊○○坐左後座如此不利於己之事實，且與被告戊○○所述相符；而人之記憶常隨時間經過而有誤差，證人黃郁
    仁亦供稱當日與戊○○及丁○○均係第一次見面而僅記得身
    材、不記得臉孔等語，顯見此部分應以證人丁○○所供伊坐
    右後座、戊○○坐左後座始屬可採。
  (2)而證人洪正堂於警詢供稱：案發當天丙○○邀渠等一同外出
    ，甲○○駕駛黑色雅哥自用小客車搭載丙○○（第2759 號
    他字卷第15至18頁）。及被告甲○○、丙○○於警詢中及檢
    察官偵訊時供稱車內坐丙○○、戊○○云云（第7529 號偵
    查卷第11至13頁、第16頁至17頁）。就上述座位分配內容之
    供述不實，顯無足採。
(三)關於當時係由何人開槍：
  (一)證人葉大偉於警詢中供稱：6221號轎車追擊伊車，並從右後
    座伸出1支槍對伊車開了1槍，追了一段路，因伊車撞到東西
    勉強再推進一段路，對方又開了2槍，後來伊車無法再行前
    進，伊即打開車門逃離。乙○○因此頭部中1槍（警卷第15
    至21頁），於原審審理中證稱：94年6月7日是丙○○打電話
    要當時只有一部車追伊，伊一開走對方就開槍，在後面追伊
    的車子總共開約3、4槍，對方開槍時，該部車子是在伊車之
    左後方，二車相距多遠伊不曉得，都追在伊後面，有時追在
    伊左側旁。伊從後視鏡看，槍是從對方車子的右後方，就是
    副駕駛座的後面伸出。伊沒有注意是誰開車，也沒有看到是
    誰開槍（原審卷第209至213頁）。參以前述壹、二、（二）
    中關於臺南縣警察局刑警隊鑑識組於94年6月7、8、10日現
    場勘查採證報告中所附照片及卷載彈道重建結果可知，足認
    持槍者確實係自6221─ＪＹ號自用小客車之右後車窗伸出槍
    口，並由8660─ＭＨ號休旅車之左後方及後方擊發子彈，其
    中一發子彈因此擊中告訴人乙○○之頭部，經送醫急救始倖
    免於難。
  (二)被告甲○○於偵查中先後證稱是「戊○○開槍的」，「我從
    後視鏡知道戊○○開的槍」（第7529號偵查卷第13頁、34至
    36頁）。證人丁○○於原審審理中證稱：是戊○○拿槍朝對
    方的車子開槍，總共開了3、4槍左右。戊○○開槍時，印象
    中，對方車子是在伊車前面，但伊不確定正確方向，而戊○○是從伊這邊之窗戶朝對方開槍。戊○○當時是僅靠著伊坐
    ，伸右手越過伊之身體，手伸出窗外朝對方開槍。沒有人要
    戊○○開槍。戊○○是以上身跨過伊之身體，手伸出車窗外
    之方式開槍。他開3、4槍之姿勢都是跨過伊之身體開的，但
    開槍的中間有縮回座位過。戊○○是用右手開槍。甲○○從
    頭到尾都沒有說什麼，也沒有說不要開槍等語（原審卷第
    219至221頁）。
  (三)參以被告甲○○於原審審理中證稱：看槍之後，伊有看到戊○○把槍收到他的包包，包包放在座位腳踏板上等語（原審
    卷第225頁），核與被告戊○○於原審證述：在新市○○道
    看槍彈時，丁○○看過後，槍就放在丁○○那邊，一直到開
    槍時，槍都是放在丁○○那邊等語（原審卷第232頁）不符
    ，然衡諸常情，上揭槍枝及子彈係被告戊○○以數萬元之代
    價購入，並自91年間起長期持有已如前述，又係被告戊○○
    於案發當日刻意攜來，豈有在證人丁○○觀看完畢之後，未
    將槍彈收回而逕由證人丁○○保管之理，顯見被告戊○○此
    部分所言有所不實。
  (四)再者被告甲○○於原審審理證稱：伊認識戊○○，案發前不
    認識丁○○等語（原審卷第224頁）。證人丁○○亦於原審
    審理中證述：被告3人中，在案發前伊只認識戊○○，是在
    離案發前幾個月結識。當天是戊○○邀伊去的等語（原審卷
    第217頁）。由此可知，被告甲○○及丙○○2人與證人丁○○之間，於案發前既不相識，亦無任何交集，且證人丁○○
    確實係因伊與被告戊○○之交情而受被告戊○○邀約前往。
    證人丁○○既與被告甲○○及丙○○非親非故，本件又係源
    於被告甲○○及丙○○之債務糾紛，則證人丁○○自無任何
    強為被告甲○○及丙○○出頭並進而為被告甲○○及丙○○
    殺人之犯罪動機。反觀被告戊○○與被告甲○○及丙○○係
    當兵時結識之舊識老友，於案發前被告三人尚共同商妥由被
    告戊○○攜帶槍彈前往赴約各節，並均由其保管槍枝均據被
    告三人供述在卷，相較之下，被告戊○○顯然較證人丁○○
    更具有殺人之犯罪動機。
  (五)又臺南縣警察局麻豆分局於94年6月7、8、10日3次現場勘察
    採證時就被告甲○○之左、右手虎口及被告丙○○之左、右
    手虎口均採樣後，經送請內政部警政署刑事警察局以掃描式
    電子顯微鏡／Ｘ射線能譜分析法鑑定結果，均未同時檢出射
    擊火藥殘跡之特性金屬元素鋇鉛銻成分，此有該局95年3月9
    日刑鑑字第0940200554號鑑定書在卷可稽（原審卷第395 至
    397頁）。被告甲○○當時負責駕車追逐，被告丙○○則在
    另一臺由證人蔡明翰所駕駛之自用小客車上，2人均非持槍
    射擊之人，是前述鑑定結果認定被告甲○○及丙○○之虎口
    查無火藥殘跡，核無不合。
　(六)綜合上開證據之調查結果，並參酌各項情況證據以觀，被告
  　甲○○身為駕駛從後視鏡中自能明白知悉係由何人開槍射擊
    ，且與證人丁○○均經具結，其2人之供述互核相符，應堪
    採信。綜上，可知係由被告戊○○持槍射擊，被告甲○○並
  　於被告戊○○持槍射擊過程中持續追逐前車一節堪以認定，
    衡諸常情，一般人皆知槍彈之危險性，若持槍射擊有人乘坐
    之車輛，極有可能造成車內之人死亡之事實，被告甲○○及
    戊○○均為成年人，對此理當有所認識。且倘僅係為了攔阻
    對方或驚嚇對方，亦僅以對空鳴槍為已足，實無2發子彈均
    朝向車內之人射擊之理，由此足認開槍之犯意確為殺人之犯
    意無訛。然而，被告戊○○竟仍持槍繼續射擊2發，被告甲○○並於被告戊○○持槍射擊過程中持續追逐前車以利被告
    戊○○近距離射擊及瞄準，顯見兩人對於縱使造成有人死亡
    之結果，均不違反本意，且二人之間係以由被告戊○○開槍
    射擊，並由被告甲○○駕駛車輛持續接近並保持與被害人座
    車之距離，以達成有人中槍之結果，足認被告甲○○及戊○○確係基於共同之殺人犯意聯絡，由被告戊○○開槍，並由
    被告甲○○駕駛追趕，二人之間顯然具有殺人之犯意聯絡及
    行為分擔至明。
  (七)至臺南縣警察局麻豆分局於94年6月7、8、10日3次現場勘察
    採證時採獲之指紋經送內政部警政署刑事警察局以指紋特徵
    點比對法鑑驗結果，認送驗現場可資比對之指紋及掌紋均與
    被告甲○○之指紋及掌紋相符，此有該局94年7月20日刑紋
    字第0940096758號鑑驗書在卷可稽（原審卷第185至189頁）
    ，然該車既為被告甲○○駕駛使用，因而採得多枚指紋實屬
    合理，此部分並無法為何人開槍之證明。
  (八)又被告甲○○及丙○○初於警詢中均自承係被告丙○○駕駛
    、被告甲○○開槍射擊云云，此部分業經被告甲○○及丙○○坦認當時想扛下責任，故供述有所不實等語，足認渠等前
    揭初於警詢中之供述有所不實而無足採信。又被告涂汶易於
    本院審理時對於開槍的人另供稱不清楚，我只知道是右後方
    開槍的，但是何人開的我不知道，與其於偵查中供述明顯不
    符，顯係避重就輕之詞，顯無足採。而被告戊○○則於原審
    審理中以證人身分結證：當時是丁○○開槍，因槍放在丁○○那邊。葉大偉開車離開時，丁○○喊說追上去嚇嚇他們，
    追逐過程中，沒有人叫丁○○開槍，也沒有人叫丁○○不要
    再開槍等語（原審卷第232至234頁），然如前述，開槍之人
    即為被告戊○○，從而此部份之證述顯係卸責之詞，不足採
    信。又關於證人葉大偉、丁○○分別證述開了3、4槍之部分
    ，與前述壹、二、（二）中臺南縣警察局刑警隊鑑識組於94
    年6月7、8、10日現場勘查採證報告中所附照片及卷載彈道
    重建結果認定僅發射2槍不符，此部份證詞不足採信。
  (九)又按測謊鑑定形式上縱已符合測謊基本要件（包括：經受
    測人同意配合，並已告知得拒絕受測，以減輕受測者不必要
    之壓力。測謊員須經良好之專業訓練與相當之經驗。測
    謊儀器品質良好且運作正常。受測人身心及意識狀態正常
    。測謊環境良好，無不當之外力干擾），而具有證據能力
    ，然仍不得採為有罪判決之唯一證據，僅能供為審判上之參
    酌，且其證明力如何，法院仍有自由判斷之權限（最高法院
    93年度臺上字第4894號、95年度臺上字第1741號判決意旨可
    資參照）。本件證人丁○○於另案審理中經測謊鑑定雖認定
    有說謊之反應，然本院審酌上揭證據已足認定本案犯罪事實
    ，此鑑定報告不足為被告戊○○有利之認定，附此敘明。
丙、論罪科刑之理由
壹、
一、按行為後法律雖有修正，但其內容僅係形式上做文字之修正
    ，或僅係將法理明文化，或僅係易動法條項次時，因未涉及
    犯罪構成要件或處罰內容之變更，自非屬法律之變更，而無
    依刑法第2條第1項之規定予以比較新舊法之必要，惟修正後
    之內容如客觀上已涉及犯罪構成要件或處罰內容等實質上變
    更時，即屬法律之變更，而應依刑法第2條第1項之規定比較
    新舊法。至比較結果，如修正後之內容，依行為人所犯個案
    具體主觀上比較結果，認並無有利之情形時，依刑法第2條
    第1項前段之規定，即應適用舊法即行為時法，如有利於行
    為人時，則應依刑法第2條第1項後段之規定，適用新法即裁
    判時法，足見應否適用刑法第2條第1項之規定比較新舊法，
    應取決於修正後法條之實質內容，於客觀上是否已有變更為
    依據，而非取決於是否有利於行為人，至於究竟應適用行為
    時法或裁判時法，始應就行為人所犯個案做具體主觀上之比
    較以判斷新法是否有利於行為人，如新法有利於行為人，則
    應適用新法即裁判時法，如新法並無有利於行為人之情形時
    ，則應適用舊法即行為時法。
二、查刑法第28條、第47條、第33條第5款、第51條第5款、第55
    條、第64條第2項、第65條第2項等條文已於94年2月2日修正
    公布，其中 (一)刑法第28條已由原先之「二人以上共同實
    施犯罪之行為者，皆為正犯。」之規定，修正為「二人以上
    共同實行犯罪之行為者，皆為正犯。」。(二)修正後刑法第
    47條已由原先之「受有期徒刑之執行完畢，或受無期徒刑或
    有期徒刑一部之執行而赦免後，5年以內再犯有期徒刑以上
    之罪者，為累犯，加重本刑至2分之1」，修正為第47條第1
    項「受徒刑之執行完畢，或一部之執行而赦免後，5年以內
    故意再犯有期徒刑以上之罪者，為累犯，加重本刑至2分之
    一」，並增列第2項「第98條第2項關於因強制工作而免其刑
    之執行者，於受強制工作處分之執行完畢或一部之執行而免
    除後，5年以內故意再犯有期徒刑以上之罪者，以累犯論」
    。(三)第33條第5款由「罰金：一元以上」修正為「罰金新
    台幣一千元以上，以百元計算之」，足見修正後法定刑罰金
    刑最低刑度部分，亦已變更。(四)第51條規定：「數罪併罰
    ，分別宣告其罪之刑，依左列各款定其應執行者：」其中第
    5款規定：「宣告多數有期徒刑者，於各刑中之最長期以上
    ，各刑合併之刑期以下，定其刑期。但不得逾二十年。」，
    修正後刑法第51條第5款規定：「宣告多數有期徒刑者，於
    各刑中之最長期以上，各刑合併之刑期以下，定其刑期。但
    不得逾30年」），(五)第55 條已由原先之「一行為而觸犯
    數罪名，或犯一罪而其方法或結果之行為犯他罪名者，從一
    重處斷」之規定，修正「一行為而觸犯數罪名，從一重處斷
    ，但不得科以較輕罪名所定最輕本刑以下之刑」而將有關牽
    連犯規定予以刪除；(六)第64 條第2項由原先之「死刑減輕
    者，為無期徒刑，或為15年以下12年以上有期徒刑」，修正
    為「死刑減輕者，為無期徒刑」；(七)第65條第2項由原先
    之「無期徒刑減輕者，為7年以上有期徒刑」，修正為「無
    期徒刑減輕者，為20年以下15 年以上有期徒刑」；並均自
    95年7月1日起施行。是依上開規定，被告行為後刑法第28條
    、第47條、第33條第5款、第51 條第5款、第55條、第64條
    第2項、第65條第2項等條文之內容，於客觀上均已發生實質
    上之變更，揆諸前開說明，自應依新修正刑法第2條第1項之
    規定予以比較適用。茲審酌被告2人就殺人未遂行為及被告3
    人就持有槍彈之行為不論新舊法均屬共同正犯；另被告戊○○之行為，無論依新法或舊法，均屬累犯；至牽連犯之規定
    ，則因被告甲○○所犯各罪，依後所述，具有牽連犯關係，
    如依新法施行前之舊法僅論從一重處斷，如依新法則因牽連
    犯之規定業已刪除，所犯各罪應分論併罰；又修正後刑法第
    51 條第5款亦並非較有利於行為人，依刑法第2條第1項前段
    之規定，仍應依修正前刑法之規定，定其應執行之刑（最高
    法院95年第8次刑事庭會議決議參照）；而修正後之刑法第
    33 條第5款之規定則無異提高法定刑罰金刑之最低刑度；又
    死刑及無期徒刑減輕時，修正施行之刑法第64條第2項、第
    65 條第2項均將減輕後之刑期加重；則綜合上情，比較新舊
    法結果，自以修正前刑法第28條、第47條、第33條第5款、
    第51條第5款、第55條、第64條第2項、第65條第2項之規定
    有利於被告，依95年7月1日新施行之刑法第2條第1項前段之
    規定，自應適用行為時法即95年7月1日施行前之刑法第28條
    、第33條第5款、第47條、第51條第5款、第55條、第64條第
    2項、第65條第2項之規定，併此敘明。
三、至被告經併科罰金應易服勞役部分，第42條第2項前段由原
    先規定：「易服勞役以一元以上三元以下折算一日。」，修
    正為第42條第3項前段規定：「易服勞役以新台幣一仟元、
    二仟元或三仟元折算一日。」；被告行為時之易服勞役折算
    標準，依修正前罰金罰鍰提高標準條例第2條前段規定，就
    其原定數額提高為100倍折算1日，最高應以銀元300元折算1
    日，即新台幣900元折算1日，惟修正施行後之易服勞役之折
    算標準，最低則為以新台幣1000元折算1日。則比較新舊法
    之結果，以新法較有利於被告，自應依修正後刑法第2條第1
    項但書規定，適用修正後刑法第42條第3項前段規定，併此
    敘明。
貳、次按槍砲彈藥刀械管制條例第8條第4項於94年1月26日修正
    公布，並於同年1月28日施行。本案被告戊○○雖自91年間
    起即持有前揭具有殺傷力之改造手槍1支及具有殺傷力之土
    造子彈2顆，然其持有行為係繼續至94年6月7日止，是有關
    持有改造手槍之部分，因行為終了時點新法業已修正施行，
    並無新舊法比較適用之問題，應逕依94年1月26日修正公布
    、同年1月28日施行之現行法論處，而有關持有子彈之部分
    ，槍砲彈藥刀械管制條例第12條第4項則未經修正，亦無新
    舊法比較適用之問題。另被告甲○○及丙○○係於94年6月7
    日持有前述槍枝及子彈，亦無新舊法比較適用之問題。
參、查被告3人所持有之前揭改造手槍1枝應屬槍砲彈藥刀械管制
    條例第4條第1項第1款所定之其他可發射子彈具有殺傷力之
    槍枝。按未經許可持有可發射子彈具有殺傷力之改造手槍及
    未經許可持有子彈者，其持有之繼續，為行為之繼續，而非
    狀態之繼續，亦即一經持有該槍彈，罪即成立，但其犯罪行
    為之完結須繼續至持有行為終了時為止（最高法院92年度臺
    非字第91號判決意旨可資參照）。核被告戊○○、甲○○、
    丙○○所為，均係犯槍砲彈藥刀械管制條例第8條第4項之未
    經許可持有可發射子彈具有殺傷力之改造手槍罪及同條例第
    12 條第4項之未經許可持有子彈罪。而被告戊○○及甲○○
    另犯刑法第271條第2項、第1項之殺人未遂罪。（殺人部分
    雖有多次射擊行為但時間接續為事實上之ㄧ行為）
肆、被告戊○○、甲○○、丙○○與另案被告丁○○就前述持有
    改造手槍及持有子彈罪間，互有犯意聯絡及行為分擔，均為
    共同正犯。被告戊○○與被告甲○○就殺人未遂罪部分，亦
    有犯意聯絡及行為分擔，亦應論以共同正犯。
伍、
一、被告3人以1持有行為同時持有上開可發射子彈具有殺傷力之
    改造手槍1支及具有殺傷力之土造子彈2顆，係觸犯構成要件
    相異之罪名，為想像競合犯，應從一重之第8條第4項之未經
    許可持有可發射子彈具有殺傷力之改造手槍罪處斷。
二、又被告甲○○所犯上述未經許可持有可發射子彈具有殺傷力
    之改造手槍罪及殺人未遂罪之間，被告甲○○於持有槍彈之
    初即具意圖犯罪之犯意，並本於該犯意而攜帶槍枝以待時機
    ，嗣因見葉大偉駕車離開談判不成，從而持槍殺人亦在其整
    體概括犯意，是被告甲○○所犯上開2罪間，具有方法結果
    之牽連關係，應依修正前第55條後段從一罪之殺人未遂罪予
    以論處。至於被告戊○○部分，則因其持有槍彈之初，並無
    另犯他罪之意圖，是其所犯未經許可持有改造手槍罪及殺人
    未遂罪，2罪犯意應屬個別，應分論併罰。
陸、被告甲○○及戊○○雖共同著手於殺人行為而未達既遂程度
    ，為未遂犯，爰依刑法第25條第2項之規定，按既遂犯之刑
    度減輕其刑。
柒、被告戊○○前因違反槍砲彈藥刀械管制條例案件，經台灣台
    南地方法院以93年度簡字第2746號號判決處有期徒刑3月，
    併科新臺幣九千元確定，於94年4月25日易科罰金執行完畢
    等情，有臺灣高等法院被告前案紀錄表在卷可稽，且本案持
    有槍枝及子彈之犯行係繼續至94年6月7日止，其於受有期徒
    刑執行完畢後5年以內再犯本件有期徒刑以上之罪，應對被
    告戊○○所犯前開2罪均依刑法第47條之規定論以累犯，除
    法定刑死刑及無期徒刑部分不得加重外，其餘部分均加重其
    刑，且就殺人未遂罪之部分先加後減。
捌、起訴書之犯罪事實欄中（第2頁二、第4至5行）業已記載被
    告甲○○及丙○○要求被告戊○○攜帶槍彈共同前往赴約且
    互有犯意聯絡之事實，堪認檢察官對於被告甲○○及丙○○
    持有槍枝及子彈之部分亦已起訴，是其所犯法條欄顯係漏載
    ，此部分業經原審審理程序中更正並踐行罪名告知，且如前
    述被告甲○○此部分未經許可持有具有殺傷力之槍彈罪與已
    起訴之殺人未遂罪之間，有裁判上一罪關係，從而本院自得
    就被告甲○○及丙○○未經許可持有具有殺傷力之槍彈部分
    予以審理，附此敘明。
丁、關於被告丙○○涉嫌殺人未遂部分不另諭知無罪之部分：
壹、公訴意旨另以：被告丙○○因積欠葉大偉借款債務，遭葉大
    偉夥同姓名不詳之成年男子毆打，心生不滿，而與友人甲○○及戊○○共同基於殺人之犯意聯絡，要求戊○○攜帶槍彈
    前來並召集人手欲為報復。被告丙○○即以電話與葉大偉相
    約於94年6月7日晚上9時30分許在臺南縣下營鄉○○路○段
    上帝廟牌樓前談判，雙方均到場赴約後，並由被告甲○○駕
    車追逐、戊○○持上開槍彈朝8660─ＭＨ號自用小客車射擊
    ，致告訴人乙○○頭部中彈，經送醫急救始倖免於難，因認
    被告丙○○亦涉有刑法第271條第2項、第1項之殺人未遂罪
    嫌等語。
貳、按犯罪事實應依證據認定之，無證據不得認定犯罪事實，又
    不能證明被告犯罪或其行為不罰者，應諭知無罪之判決，刑
    事訴訟法第154條第2項、第301條第1項分別定有明文。次按
    認定犯罪事實所憑之證據，無論係直接證據或間接證據，其
    為訴訟上之證明，須於通常一般之人均不致有所懷疑，而得
    確信其為真實之程度者，始得據為有罪之認定，倘其證明尚
    未達到此一程度，而有合理之懷疑存在，復無其他調查途徑
    可尋，法院即應為無罪之判決，最高法院76年臺上字第4986
    號著有判例可資參照。
參、公訴人認被告丙○○涉有刑法第271條第2項、第1項之殺人
    未遂罪嫌，無非係以被告丙○○曾遭葉大偉夥同他人毆打，
    顯有殺人動機為其論據。訊據被告丙○○堅決否認有何殺人
    未遂犯行，辯稱：伊當日有先向被告甲○○之母黃美雲借
    得四萬元準備還錢給葉大偉，伊雖事先同意戊○○帶槍彈來
    ，然帶槍僅係為了防身，伊無殺人犯意等語。辯護人則為被
    告丙○○辯護：被告丙○○所乘之車並未跟追，且被告丙○○並無殺人之犯意聯絡等語。經查：
一、被告丙○○雖因欠債未還遭人歐打，然攜帶槍彈前往之用意
    或係防身或係壯大聲勢以折抵本息，業據被告供述在卷，尚
    不能以被告丙○○曾遭毆打逕認其有殺人之犯意聯絡，且被
    告丙○○於案發當時不在6221一ＪＹ號自用小客車上，而係
    在證人蔡明翰所駕駛之Ｃ8─1138號自用小客車上，又當時
    僅6221一ＪＹ號自用小客車一臺車追趕8660─ＭＨ號休旅車
    ，況被告戊○○僅與甲○○間有共同持槍殺人之犯意，均業
    經認定如前所述，即無從逕認被告丙○○對於殺人未遂之部
    分有何犯意聯絡及行為分擔，本院就此部分無從形成毫無合
    理懷疑之有罪確信，揆諸前揭說明，本應為無罪之諭知，惟
    依起訴書犯罪事實欄所載，堪認公訴意旨係認被告丙○○所
    犯此部分與前揭論罪科刑之部分有牽連犯之裁判上一罪關係
    ，爰不另為無罪之諭知，附此敘明。
二、至證人即被告甲○○之母黃美雲於原審審理中證稱：伊認
    識丙○○，但不知道甲○○及丙○○向地下錢莊借錢乙事。
    伊有拿過4萬元給丙○○，是在伊家中拿的，拿時是下午5、
    6點，隔天天亮時丙○○在警局有還伊3萬元，伊不知為何返
    還。伊與丙○○見過幾次但不熟，因丙○○之前來過伊家並
    叫伊伯母，且提及有欠別人錢，伊因此借4萬元給丙○○去
    還錢，丙○○只說要還錢，沒說要還給誰。借4萬元給丙○○時沒有寫借據，伊也沒問何時清償，只說有錢再還。借錢
    當時只有丙○○與伊2人，沒有其他人看到等語（原審卷第
    169至172頁）。然證人即警員陳豐霈於原審審理中證稱：丙○○於94年6月8日之警詢筆錄係由伊紀錄，當天並未看到丙○○拿錢交予黃美雲。伊只負責筆錄，人犯到時並非全由
    伊看管。查獲丙○○時，有初步檢視丙○○身上有無槍彈，
    但錢的部分沒有注意。丙○○在車上也沒有拿錢給伊看等語
    （原審卷第172至174頁）；證人即警員方宏溢於原審審理中
    亦證述：丙○○於94年6月8日之警詢筆錄係由伊詢問，當時
    並未看到丙○○拿錢交予黃美雲等語（本院卷第174至175
    ）。從而證人陳豐霈及方宏溢均證稱未曾見到被告丙○○交
    付現金予證人黃美雲之情形，而證人黃美雲亦自承與被
    告丙○○不熟，亦不知有關地下錢莊乙事，僅因被告丙○○
    叫伊伯母，即同意出借4萬元，既未書立借據，亦未約定清
    償日期，復無他人在場見證，則證人黃美雲豈有甘冒有借
    無還風險出借4萬元予被告丙○○之理，所述顯與常情不符
    ，足認其真實性容有可疑。從而證人之證述並無法為被告丙○○有利之證明，並此敘明。
戊、撤銷改判之理由
壹、原審依上開事證，予以論罪科刑，固非無據，然查：(一)被告
    於94年10月26日行為後，刑法業於94年1月7日修正、同年2
    月2日公布，並於95年7月1日施行，已如上述，原審未及比
    較該條新舊法之適用，即有未洽。(二)又被告甲○○所犯未經
    許可持有可發射子彈具有殺傷力之改造手槍罪及殺人未遂罪
    之間，如前述具有方法結果之牽連關係，乃原判決認係原持
    有槍彈之初，僅係自保防身，嗣始萌殺人犯意，就上開二犯
    行間予以分論併罰，亦有未洽。
貳、依上所述，被告上訴意旨，否認犯罪，而指摘原判決不當，
    經本院審理結果，與事實不符，固無足取。然原判決既有前
    揭可議之處，自應由本院將原判決予以撤銷改判，以期適法
    。爰審酌被告甲○○、丙○○並無前科，有臺灣高等法院被
    告前案紀錄表在卷可稽，被告甲○○犯後坦承犯行，尚具悔
    意，被告丙○○坦承部分犯行，態度尚可，被告戊○○雖坦
    承持有槍枝及子彈之犯行，惟對於殺人未遂之部分欠缺悔意
    ，態度不佳，被告等共同持有改造手槍及子彈，屬於高度危
    險物品，非經主管機關許可不得擅自持有，其等無故持有上
    開槍彈，未繳交治安機關，造成社會於社會治安之危害性，
    且僅因債務糾紛，即造成告訴人乙○○所受身心創傷，迄今
    均未達成和解等一切情狀，分別量處如主文所示之刑，並分
    別就併科罰金部分諭知易服勞役之折算標準，及就被告戊○○部分定其應執行之刑，以資懲儆。
參、扣案土造子彈二顆經送驗結果（取樣一顆試射），均無殺傷
    力，有前述槍彈鑑定書可稽，爰均不予宣告沒收。被告甲○○、丙○○及戊○○所共同持有之扣案具有殺傷力之改造手
    槍1支（槍枝管制編號0000000000號，含彈匣1個），為違禁
    物，應依刑法第38條第1項第1款之規定，不問屬於被告所有
    與否，均予宣告沒收。
己、適用之法律
壹、刑事訴訟法第369條第1項前段、第364條、第299條第1項前
    段。
貳、槍砲彈藥刀械管制條例第8條第4項、第12條第4項。
參、修正後刑法第2條第1項前段、但書、第11條前段、第271條
    第1項、第2項、第38條第1項第1款，第42條第3項、第25條
    第2項、第55條前段、修正前刑法第28條、第55條後段、第
    47條、第51條第5款。
本案經檢察官謝錫和到庭執行職務。
中　　華　　民　　國　　96　　年　　2 　　月　  13　　日
　　　　　　　　　刑事第四庭  審判長法　官　吳志誠
                                    法  官  林勝木
                                    法  官  羅心芳
以上正本證明與原本無異。
如不服本判決，應於收受本判決後十日內向本院提出上訴書狀。
其未敘述上訴理由者並得於提起上訴後十日內向本院補提理由書
狀（均須按他造當事人之人數附繕本）「切勿逕送上級法院」。
　　　　　　　　　　　　　　　　　　書記官  蔡振豐
中　　華　　民　　國　　96　　年　　2 　　月　　14　　日
附錄本案論罪科刑法條
中華民國刑法第二百七十一條第一項、第二項
殺人者，處死刑、無期徒刑或十年以上有期徒刑。
前項之未遂犯罰之。
槍砲彈藥刀械管制條例第八條第四項
未經許可，持有、寄藏或意圖販賣而陳列第一項所列槍枝者，處
三年以上十年以下有期徒刑，併科新臺幣七百萬元以下罰金。
槍砲彈藥刀械管制條例第十二條第四項
未經許可，持有、寄藏或意圖販賣而陳列子彈者，處五年以下有
期徒刑，併科新臺幣三百萬元以下罰金。
